臺灣宜蘭地方法院民事判決
111年度重訴字第2號
原      告  李俞萱
訴訟代理人  彭傑義律師
被      告  戴廷宣
            張森香
            張錦川
                    (現於法務部矯正署泰源技能訓練所附設臺東監獄泰源分監執行中)
上列當事人間分割共有物事件，本院於民國111年4月27日言詞辯
論終結，判決如下：
    主  文
被告張森香、張錦川應就其被繼承人張松欽所有坐落宜蘭縣○○鄉
○○段000地號土地應有部分21分之7，辦理繼承登記。
兩造共有坐落宜蘭縣○○鄉○○段000地號土地應予變價分割，所得
價金由兩造依如附表所示應有部分之比例分配。
訴訟費用由兩造依如附表所示應有部分之比例負擔。　　
    事實及理由
壹、程序方面：
一、按訴狀送達後，原告不得將原訴變更或追加他訴，但請求之
    基礎事實同一、該訴訟標的對於數人必須合一確定時，追加
    其原非當事人之人為當事人、不甚礙被告之防禦及訴訟之終
    結者，不在此限，民事訴訟法第255條第1項第2、5、7款定
    有明文。又不變更訴訟標的，而補充或更正事實上或法律上
    之陳述者，非為訴之變更或追加，民事訴訟法第256條亦有
    明定。本件原告於起訴時，原以當時宜蘭縣○○鄉○○段000地
    號土地（下稱系爭土地）除原告以外之所有權登記名義人為
    被告，訴請張松欽之繼承人應就其被繼承人張松欽所有坐落
    系爭土地之應有部分21分之7辦理繼承登記。且請准判決系
    爭土地准予變價分割，所得價金由兩造依應有部分比例分配
    。嗣於言詞辯論前之民國110年12月30日更正訴之聲明為1.
    被告張森香、張錦川應就其被繼承人張松欽所有之系爭土地
    之應有部分21分之7辦理繼承登記。2.請准判決兩造共有之
    系爭土地，准予變價分割，所得價金由兩造依應有部分比例
    分配。經核與前揭規定相符，應予准許。
二、本件被告戴廷宣經合法通知，無正當理由未於言詞辯論期日
    到場，核無民事訴訟法第386條各款所列情形，爰依原告之
    聲請，由其一造辯論而為判決。
貳、實體方面：
一、原告起訴主張：
　　坐落宜蘭縣○○鄉○○段000地號、面積2403平方公尺之系爭土
    地為原告與被告戴廷宣及訴外人張松欽共有，其中原告之應
    有部分為105分之68。而訴外人張松欽已於98年9月19日死亡
    ，且未辦理繼承登記，又訴外人張松欽之配偶及第1順位繼
    承人均已拋棄繼承，而第2順位繼承人均已過世，至第3順位
    繼承人即張松欽之兄弟姊妹僅有訴外人張日川拋棄繼承，而
    被告張森香、張錦川未拋棄繼承，故主張被告張森香、張錦
    川自應就張松欽之應有部分辦理繼承登記。又系爭土地無不
    能分割之情事，共有人間亦無不分割之協議，且依系爭土地
    之使用目的，並非不能分割，又共有人間無法協調分割，並
    系爭土地有抵押權存在，本件原告自得依民法第823條第1項
    之規定請求分割，並主張以變價分割為分割方式。並聲明：
    ㈠被告張森香、張錦川應就其被繼承人張松欽所有坐落宜蘭
    縣○○鄉○○段000地號，面積2,403平方公尺、應有部分21分之
    7之土地辦理繼承登記。㈡請准判決兩造共有坐落宜蘭縣○○鄉
    ○○段000地號、面積2,403平方公尺，准予變價分割，所得價
    金由兩造依應有部分比例分配。㈢訴訟費用由兩造依應有部
    分比例負擔。
二、被告則以：
（一）被告張森香以同意原告所提處理方式等語為答辯聲明。
（二）被告張錦川表示答辯聲明同被告張森香，且自己部分由被
       告張森香作主即可。
（三）被告戴廷宣經本院合法送達，無正當理由未到庭，亦未提
      出準備書狀作何聲明或陳述。
三、本院之判斷：
（一）原告主張系爭土地為兩造所共有，各共有人之所有權應有
      部分如附表所示，系爭土地並無不分割協議等情，業據  
      原告提出系爭土地之登記謄本為證，被告亦未爭執，自堪
      信屬實。
（二）按法院裁判分割共有物，性質上為共有人間應有部分之交
      換，屬處分行為，故提起分割共有物之訴，應以全體共有
      人為之，倘共有人死亡而繼承人尚未為繼承登記，為求訴
      訟經濟起見，可許原告以一訴請求該死亡之共有人之繼承
      人辦理繼承登記，並於辦理繼承登記後，與原告及其餘共
      有人分割共有之不動產（最高法院70年1月20日70年度第2
      次民事庭會議決議㈡意旨參照）。查系爭土地之原共有人
      張松欽於98年9月19日死亡，其就系爭土地之所有權之應
      有部分由附表編號3、4所示之被告繼承，惟上開被告尚未
      就張松欽所遺系爭土地辦理繼承登記，揆諸前揭說明，原
      告提起本件分割共有物之訴自得一併請求附表編號3、4所
      示被告就張松欽之應有部分，於辦理繼承登記後，與原告
      及其餘被告分割之。故原告此部分之請求，為有理由，應
      予准許。
（三）次按「各共有人，除法令另有規定外，得隨時請求分割共
      有物。但因物之使用目的不能分割或契約訂有不分割之期
      限者，不在此限」、「共有物之分割，依共有人協議之方
      法行之。分割之方法不能協議決定，或於協議決定後因消
      滅時效完成經共有人拒絕履行者，法院得因任何共有人之
      請求，命為下列之分配：一、以原物分配於各共有人。但
      各共有人均受原物之分配顯有困難者，得將原物分配於部
      分共有人。二、原物分配顯有困難時，得變賣共有物，以
      價金分配於各共有人；或以原物之一部分分配於各共有人
      ，他部分變賣，以價金分配於各共有人。」，民法第823
      條第1項及第824條第1項、第2項分別定有明文。查系爭土
      地為兩造共有，且並無因物之使用目的不能分割或依契約
      訂有不分割之期限情事，而兩造就本件共有物分割事宜，
      經本院110年度調字第109號行調解程序無法達成共識，顯
      見兩造確有就共有物分割方法無法達成協議之情事。則原
      告依首揭法律規定，請求判決分割系爭土地，即屬有據。
（四）再按裁判分割共有物，須斟酌各共有人之利害關係、使用
      情形、共有物之性質及價值、經濟效用，符合公平經濟原
      則，以得其適當之分割方法。又究以原物分割或變價分割
      為適當，應斟酌當事人意願、共有物之使用情形、經濟效
      用及全體共有人之利益等情形而為適當之分割，不受共有
      人所主張分割方法之拘束（最高法院88年度台上字第600
      號判決意旨參照）。經查，系爭土地坐落於礁溪鄉，自礁
      溪鄉玉龍路2段417號行經大路轉農間小路到達系爭土地
      ，系爭土地為甲種建築用地，目前雜草叢生，兩旁有養殖
      水池，附近大多為農業活動無商業活動等情，此經本院於
      111年3月14日至現場履勘，並製有勘驗筆錄及現場照片在
      卷可稽，則以系爭土地現為雜草叢生之狀態，而兩造均未
      提出原物分割方案，且如將系爭土地依共有人之人數劃分
      為4塊，則將使土地細分無法善盡其利，故以原物為分割
      確有困難，而審酌如以變價分割方式，將系爭土地整體循
      公開拍賣，應可經公平市場競價，獲得與市價相當之價金
      ，避免共有物細分後使用及交易價值之減損，再將價金依
      應有部分比例分配予兩造，對各共有人均屬公平且有利，
      且買受人取得系爭土地完整所有權，可使物之使用關係單
      純化，進而促進其經濟價值，況共有人如有購買意願，亦
      可透過此程序取得全部之所有權，此亦符合共有人之利益
      。從而，本院綜合審酌上情，認系爭土地之分割，應以變
      價分割之方式為適當。
四、綜上所述，原告請求判決命被告張森香、張錦川即被繼承人
    張松欽之繼承人，就系爭土地應有部分21分之7辦理繼承登
    記，並於其等辦妥繼承登記後，以變價分割方式分割系爭土
    地，均為有理由，應予准許。
五、分割共有物事件本質上並無訟爭性，乃由本院斟酌何分割方
    案能增進共有物之經濟效益，並兼顧兩造之利益，以決定適
    當之分割方法，故兩造本可互換地位，由任一共有人起訴請
    求分割，均無不可，實質上並無所謂何造勝訴敗訴之問題，
    故應由兩造依其原應有部分比例負擔訴訟費用。
六、訴訟費用負擔之依據：民事訴訟法第80條之1。
中    華    民    國   111    年     5    月    25    日
                  民事庭  法  官  鄭貽馨
以上正本係照原本作成。
如對本判決上訴，須於判決送達後二十日之不變期間內，向本院
提出上訴狀（應附繕本）。
如委任律師提起上訴者，應一併繳納上訴審裁判費。　　　　　
　　　
中　　華　　民　　國　　111 　年　　5 　　月　　25　　日
                          書記官  吳文雄
附表：
編號 共有人 宜蘭縣○○鄉○○段000地號土地之應有部分 備註 1 李俞萱 68/105  2 戴廷宣 2/105  3 張森香 公同共有7/21 原共有人張松欽於98年9月19日死亡，其應有部分7/21由左列被告共同繼承。但尚未為繼承登記。 4 張錦川